最高法院刑事附帶民事訴訟判決　　　　　　　　　　　九十一年度台附字第八六號
　　上　訴　人
　　（ 原告 ）　乙○○
　　被 上訴 人
　　（ 被告 ）　甲○○
　　　　　　　　丙○○
　　共　　　同
　　訴訟代理人　吳漢成律師
右上訴人因被上訴人等偽造文書案件請求損害賠償，不服台灣高等法院花蓮分院中華
民國八十九年四月十一日第二審刑事附帶民事訴訟判決（八十九年度附民字第八號）
，提起上訴，本院判決如左：
    主  文
原判決關於偽造文書請求損害賠償部分撤銷，發回台灣高等法院花蓮分院。
其他上訴駁回。
    理  由
一撒銷發回部分：
按第三審法院認為刑事訴訟上之上訴有理由，撤銷原審判決而將該案件發回原審法院
者，應併就附帶民事訴訟之上訴，為同一之判決，刑事訴訟法第五百十條規定甚明。
本件上訴人乙○○不服原審所為之第二審判決，請求檢察官提起上訴，上訴人乙○○
亦不服原審法院所為第二審附帶民事訴訟判決，提起上訴，刑事部分關於被上訴人甲
○○、丙○○偽造文書部分（牽連犯背信、使公務員登載不實罪）既經本院撤銷，發
回原審法院，則附帶民事訴訟關於偽造文書（牽連犯背信罪）請求損害賠償部分（使
公務員登載不實部分，上訴人非直接被害人，上訴人於原審亦未就此部分請求損害賠
償），自應併予發回。至被上訴人之選任辯護人具狀抗辯略稱：對於第二審判決上訴
，上訴人應委任律師為訴訟代理人，民事訴訟法第四百六十六條之一第一項定有明文
，本件上訴人提起本件上訴，並未委任律師為代理人，其上訴程序自有欠缺，若逾期
不補正，應駁回其上訴」等語；惟查依民國八十九年二月九日修正公布之民事訴訟法
第四百六十六條之一第一項規定，民事訴訟第三審程序採律師強制代理制，以委任律
師代理訴訟為提起第三審上訴之合法要件，其立法意旨係以第三審為法律審，上訴理
由必須具體指摘第二審判決有如何違背法令之情形，一般當事人恆不明瞭第三審程序
之性質，任依己意提起上訴而未依法表明上訴理由，為貫澈第三審法律審之功能並保
障當事人權益，於第三審採律師強制代理制度；然刑事訴訟法第九篇附帶民事訴訟制
度之設，係為避免裁判之牴觸及減輕訟累，故許因犯罪而受損害之人利用刑事訴訟程
序附帶提起民事訴訟，刑事訴訟法第四百九十一條第四款規定：「民事訴訟法關於訴
訟代理人及輔佐人之規定，於附帶民事訴訟準用之」；稱準用者，指法律明定將關於
某事項所設之規定，適用於相類似之事項，然準用應有別於完全之適用，仍應依事項
之性質而為變通之適用，則民事訴訟法第四百六十六條之一第一項所規定律師強制代
理制度，於附帶民事訴訟中有無準用之餘地，仍有探究之必要；刑事訴訟法第四百九
十一條第四款規定：「民事訴訟關於訴訟代理人及輔佐人之規定，於附帶民事訴訟準
用之」；依該條第一款至第十款之排列方式，所稱「訴訟代理人及輔佐人」，應指民
事訴訟法第一編第二章第四節規定之「訴訟代理人及輔佐人」部分，即準用民事訴訟
法第六十八條至第七十七條之規定，況刑事訴訟法第五百零七條規定：「刑事訴訟之
第二審判決，經上訴於第三審法院，對於其附帶民事訴訟之判決所提起之上訴，已有
刑事上訴書狀之理由可資引用，得不述上訴理由」，於此，若刑事訴訟之上訴已經
述理由，附帶民事訴訟之上訴，自得予以引用，附帶民事訴訟之上訴毋庸另具理由
，自無民事訴訟法第四百六十六條之一第一項立法意旨所示之疑慮，且民事訴訟法為
因應第三審改採律師強制代理制，分別增訂四百六十六條之二及四百六十六條之三，
使無資力之當事人得依訴訟救助之規定，聲請第三審法院為之選任律師為其訴訟代理
人，並將律師之酬金作為訴訟費用，惟刑事附帶民事訴訟免納裁判費，無訴訟費用可
言，若謂刑事訴訟法第四百九十一條第四款之訴訟代理人，準用民事訴訟法第四百六
十六條之一之律師強制代理制度規定，將使於刑事訴訟程序中附帶提起民事訴訟之人
可能無法享受第三審之審級利益，對當事人之權益保障失之過苛；綜上，應認民事訴
訟第三審律師強制代理制與刑事訴訟附帶民事訴訟之上訴第三審，性質上並不相容，
自無準用之餘地。本件上訴人未選任律師為第三審上訴之訴訟代理人，難謂其上訴不
合法，併予明。
二上訴駁回部分：
按因刑事訴訟諭知無罪、免訴或不受理之判決而駁回原告附帶民事訴訟之訴之判決，
非對於刑事訴訟之判決有上訴時，不得上訴，刑事訴訟法第五百零三條第二項規定甚
明；本件原判決以刑事訴訟已維持第一審諭知被上訴人甲○○詐欺部分無罪之判決，
並駁回檢察官在第二審之上訴，因而為駁回上訴人此部分之訴之判決，該刑事部分為
不得上訴第三審之案件，檢察官亦未提起第三審上訴，依上開規定，自亦不得就此部
分之附帶民事訴訟之判決單獨提起上訴，上訴人竟復提起上訴，顯為法所不許，應予
駁回。
據上論結，應依刑事訴訟法第五百十條、第四百九十條前段、第三百九十五條前段，
判決如主文。
中      華      民      國    九十一    年      九      月      十三    日
                              最高法院刑事第一庭
                                  審判長法官  施  文  仁
                                        法官  林  永  茂
                                        法官  蕭  仰  歸
                                        法官  花  滿  堂
                                        法官  陳  世  淙
      右正本證明與原本無異
                                              書  記  官
中      華      民      國    九十一    年      九      月     十九     日
